福建金門地方法院民事判決　　　　　　　　94年度訴字第21號
原　　　告　財政部國有財產局台灣北區辦事處金馬分處
法定代理人　乙○○
訴訟代理人　甲○○
被　　　告　戊○○
上當事人間請求確認土地所有權登記請求權不存在事件，本院判
決如下：
    主      文
確認被告就坐落金門縣金城鎮○○○段伍拾捌地號、面積零點零
陸零玖伍肆公頃，同地段陸拾玖地號、面積零點零捌陸陸肆零公
頃，及同地段玖拾捌地號、面積零點零捌零捌零陸公頃所有權登
記請求權不存在。
訴訟費用由被告負擔。
    事實及理由
一、原告主張：
（一）緣坐落金門縣金城鎮○○○段58、69、98三地號土地（下
      稱系爭土地），面積分別為0.060954公頃、0.086640公頃
      ，及0.080806公頃，為無主土地，被告於民國84年8 月22
      日系爭土地公告代管期間（84年3 月21日至85年3 月21日
      止），以系爭土地為其祖遺為由，依84年9 月1 日施行前
      之土地登記規則（下稱修正前土地登記規則）第41條規定
      ，檢具土地登記保證書、逾期登記理由書、金門縣金城鎮
      公所證明書等文件，向金門縣地政局（下稱地政局）申請
      系爭土地所有權登記（下稱系爭申請案）。惟查修正前土
      地登記規則第41條之規定，與土地法第51條、民法第769
      條、第770 條等規定不符，業經84年7 月20日內政部（84
      ）台內地字第8477506 號令修正予以刪除，並於84 年9月
      1 日施行，系爭申請案適用法規顯有不當，原告乃對之提
      出異議，嗣經金門縣政府不動產糾紛調處委員會（下稱調
      處委員會）調處，依中央法規標準法第18條「實體從舊、
      程序從新」原則之例外規定，及行政程序法第8 條誠信與
      信賴保護原則，准許系爭申請案之土地所有權登記。原告
      不服調處結果，爰依土地法第59條於法定期間提起本件訴
      訟。
（二）按「各機關受理人民聲請許可案件適用法規時，除依其性
      質應適用行為時之法規外，如在處理程序終結前，據以准
      許之法規有變更者，適用新法規。但舊法規有利於當事人
      而新法規未廢除或禁止所聲請之事項者，適用舊法規。」
      ，中央法規標準法第18條定有明文。茲修正前土地登記規
      則第41條規定既經刪除，雖可認據以准許之法規有變更；
      但修正前土地登記規則第41條所謂「所聲請事項」，係指
      「具保證書」之程序事項而言，且土地登記規則相對於土
      地法為程序法規，則依中央法規標準法第18條立法理由第
      2 項「如在處理程序終結前，據以准許或不准許之實體法
      規（非程序法規或有關機關組織之規定）有所變更時‧‧
      ‧」之意旨，上開程序事項之變更，應無中央法規標準法
      第18條之適用。
（三）被告既主張系爭土地為其祖遺，理應有契據，並於43年土
      地總登記，及69年、81年金城鎮無主土地補辦登記時，予
      以登記，始合常情。又被告復稱因風水之說，乃在祖厝前
      之系爭土地挖糞池以保龍脈，既有龍脈之說，被告自應妥
      善保有糞池，然系爭土地卻未見糞池之遺跡；況按消極確
      認之訴，被告負有立證之責任，被告無法舉證以實其說，
      自應認原告之主張有理由等語；並聲明：判決如主文第一
      項所示。另提出土地登記保證書、逾期登記理由書、鎮公
      所證明、調處會議紀錄，及通知函影本各一件為證。
二、被告則以：系爭土地乃祖先遺留，原為祖厝前土地，因風水
    師認須在祖厝前挖糞池，始得以保住龍脈，乃經宗親出資在
    系爭土地挖糞池，嗣為保環境衛生，雖由鄉公所鋪設水泥，
    改為運動場，但鄉里長老皆稱系爭土地為被告祖先遺留，並
    告知被告申請系爭土地所有權登記等語資為抗辯；並聲明：
    原告之訴駁回。另庭提族譜節本1 張、86年5 月間後豐港豬
    牛照片8 張為憑。
三、兩造爭執事項：
（一）系爭申請案應否適用修正前土地登記規則第41條之規定。
（二）系爭土地是否被告祖遺。
四、得心證之理由：
（一）原告主張被告於84年8 月22日系爭土地公告代管期間（84
      年3 月21日至85年3 月21日止），以系爭土地為其祖遺為
      由，檢具土地登記保證書、逾期登記理由書、金門縣金城
      鎮公所證明書等文件，向地政局提出系爭申請案；雖系爭
      申請案係於修正前土地登記規則施行期間提出，然該案處
      理程序終結前，修正前土地登記規則第41條已然刪除，調
      處委員會仍依修正前土地登記規則第41條之規定，准許系
      爭申請案之聲請等情，業經本院向地政局函調系爭申請案
      全案資料，及94年5 月18日調處會議記錄表附卷可按，足
      堪信實。原告並主張系爭申請案未適用新法，反以修正前
      土地登記規則第41條為依據，適用法規顯有不當。經查：
（１）按「各機關受理人民聲請許可案件適用法規時，除依其性
      質應適用行為時之法規外，如在處理程序終結前，據以准
      許之法規有變更者，適用新法規。但舊法規有利於當事人
      而新法規未廢除或禁止所聲請之事項者，適用舊法規。」
      ，中央法規標準法第18條定有明文；且參其立法理由第二
      點「各機關受理人民聲請許可案件（例如申請執照或檢覈
      ）時，如在處理程序終結前，據以准許或不准許之實體法
      規（非程序法規或有關機關組織之規定）有所變更時，應
      依一般原則適用新頒布之法規繼續處理。惟當事人既於舊
      法有效期間提出聲請，只因審查費時，或因機關未能迅速
      處理，致當事人之權利蒙受損失，亦失公允。因此本條仿
      照刑法第2 條之精神，規定具備有下列二條件時應適用舊
      法規，即（I）舊法規有利於當事人，（II）新法規未廢
      除或禁止所聲請之事項。」之意旨，足認各機關受理人民
      聲請許可案件適用法規時，應適用新法，但舊法有利於當
      事人，且新法規未廢除或禁止所聲請之事項，為保障當事
      人既存之權利，則適用舊法，但以實體法規為限，蓋因實
      體法為權利的依據，其變更對當事人權利存否影響甚鉅；
      而程序法規之變更，則對權利本體不生影響。
（２）復按「申請土地總登記，不能提出登記原因證明文件時，
      應取具保證書，保證申請人無假冒情事。」，修正前土地
      登記規則第41條定有明文；然考其立法原由，無非係因土
      地總登記前之登記制度尚未完備，倘嚴格要求當事人必須
      提出原因文件，或嫌過苛，顯見上開規定乃為登記程序之
      便宜措施，並非實體權利變動之原因。茲系爭申請案雖於
      修正前土地登記規則施行中之84年8 月22日提出，但其處
      理程序終結前，修正前土地登記規則第41條業經刪除，並
      自84年9 月1 日施行，系爭申請案登記程序應適用之法規
      既有所變異，參照上述中央法規標準法第18條之規定及其
      適用舊法以實體法規為限之立法意旨，該申請案應已無適
      用修正前土地登記規則第41條之餘地。
（二）被告抗辯系爭土地為祖遺，且為鄉親長老告知申請系爭土
      地所有權登記。然查，系爭土地倘為被告祖先遺留，自是
      代代相傳，被告豈有未承父親遺產，於被告父親60餘年間
      過世時，申請系爭土地所有權登記；反遲遲至被告父親過
      世二十年後之84年間，始經鄉親長老告知登記系爭土地之
      理？又證人洪明山雖於土地登記保證書具名，保證系爭土
      地為被告祖遺無契之土地，有土地登記保證書在卷可按，
      惟對其如何知悉系爭土地為被告祖遺，卻到庭陳稱「洪氏
      祠堂祖厝對面及左右，共計三塊土地為被告的，我聽我祖
      父說的」，顯見上開保證書內容係依憑證人聽聞而來，不
      足認採；另證人丁○○、丙○○則分別證述「我聽別人說
      的，那塊地（指系爭土地）是長房的，但不知長房指誰」
      、「系爭土地為被告的，五百多年前我們的祖先（指洪氏
      祖先）到此，已好幾代，宗祠是第七代蓋的，我是聽人家
      告訴我才知道系爭土地是被告的」等語，一者稱不知何者
      為所有人，一則為道途之聽聞，皆不堪據以為系爭土地為
      被告祖遺之有利證據；而被告庭提第十五世忠振公子孫族
      譜節本一頁，雖可述明被告確為十五世各房子孫中之一房
      長子，然與系爭土地為被告祖遺之事實間，尚乏關聯性。
      被告顯未能舉證以實系爭土地為其祖遺之說，從而原告請
      求確認被告就系爭土地所有權登記請求權不存在，參照最
      高法院19年上字第385 號「消極確認之訴，應由被告負立
      證責任，如被告欲主張原告確為股東，應由被告自負立證
      責任，如被告不能立證或其提出之證據不足採用，則原告
      之訴即應認為有理由，無庸另行立證。」判例要旨，應認
      有據。
五、本件事證已臻明確，兩造其餘攻擊防禦方法及舉證，經審酌
    結果，核於判決結果無影響，爰不逐一論述，附此敘明。
六、據上論結，本件原告之訴為有理由，依民事訴訟法第78條，
    判決如主文。
中　　華　　民　　國　　94　　年　　10　　月　　3 　　日
                      民事庭   法　官　 魏玉英
正本係照原本作成。
如對本判決上訴，須於判決送達後20日內向本院提出上訴狀。
中　　華　　民　　國　　94　　年　　10　　月　　3 　　日
                    　　　　　　書記官　郭友香
